臺灣高等法院刑事判決　　　　　　　 100年度上易字第1529號
上　訴　人　臺灣桃園地方法院檢察署檢察官
被　　　告　吳鳳橤
上列上訴人因被告妨害名譽案件，不服臺灣桃園地方法院99年度
易字第1111號，中華民國100年4月14日第一審判決（起訴案號：
臺灣桃園地方法院檢察署98年度偵續二字第9號），提起上訴，
本院判決如下：
    主  文
上訴駁回。
    理  由
一、按不服地方法院之第一審判決而上訴者，應向管轄第二審之
    高等法院為之。上訴書狀應敘述具體理由。上訴書狀未敘述
    上訴理由者，應於上訴期間屆滿後20日內補提理由書於原審
    法院，逾期未補提者，原審法院應定期間先命補正。第二審
    法院認為上訴書狀未敘述理由或上訴有第362條前段之情形
    者，應以判決駁回之。但其情形可以補正而未經原審法院命
    其補正者，審判長應定期間先命補正。刑事訴訟法第361條
    、第367條，分別定有明文。所謂不服第一審判決之具體理
    由，必係依據卷內既有訴訟資料或提出新事證，指摘或表明
    第一審判決有何採證認事、用法或量刑等足以影響判決本旨
    之不當或違法，而構成應予撤銷之具體事由，始克當之（例
    如：依憑證據法則具體指出所採證據何以不具證據能力，或
    依憑卷證資料，明確指出所為證據證明力之判斷如何違背經
    驗、論理法則）；倘僅泛言原判決認定事實錯誤、違背法令
    、量刑失之過重或輕縱，而未依上揭意旨指出具體事由，或
    形式上雖已指出具體事由，然該事由縱使屬實，亦不足以認
    為原判決有何不當或違法者（例如：對不具有調查必要性之
    證據，法院未依聲請調查亦未說明理由，或援用證據不當，
    但除去該證據仍應為同一事實之認定），皆難謂係具體理由
    ，俾與第二審上訴制度旨在請求第二審法院撤銷、變更第一
    審不當或違法之判決，以實現個案救濟之立法目的相契合（
    最高法院97年度臺上字第892號判決參照）。是以上訴人之
    上訴書狀或補提之上訴理由書，雖有敘述上訴理由，惟並未
    具體敘述第一審判決有上述違法、不當情形，即與未敘述具
    體理由無異，其所為上訴，即不符合上訴之法定要件。
二、本件公訴意旨略以：被告吳鳳橤自民國93年8月1日起，擔任
    桃園縣中壢市過嶺里1鄰1號桃園縣中壢市中平國民小學（下
    稱中平國小）校長，告訴人陳淑華係該校教師兼93、94學年
    度教師會理事長。被告因與告訴人就學童教育、教師權益等
    理念不同而意見紛歧，竟基於意圖散佈於眾之犯意，於96年
    1月3日上午10時許，在該校之教師辦公室內，散發公開書信
    予校內不特定教職員工，內容提及告訴人「93.9.10下午2:0
    0陳淑華老師率領十多位教師至校長室，提出9項問題，要校
    長三思‧‧‧陳師以『如果今天校長不給我們任何交代的話
    ，很多人在等我消息，後果自行負責!』語氣有脅迫長官之
    嫌」、「95.11.24及95.12.14於全校教職員工晨會中公開發
    言有公然侮辱、誣告長官之言行」、「95.12.14上午8時教
    師晨會，陳淑華老師…手持麥克風（態度踞傲）向全校教師
    高分貝說：是我!我要告校長!…身為教師以下犯上，不足為
    學生表率」、「陳師不斷以不正確的理論混淆視聽，煽動、
    蠱惑部分教師，造成學校分裂」及「有以下犯上之行徑，不
    足為教師楷模，應予以懲處」等不實內容，足以毀損告訴人
    之名譽。因認被告涉有刑法310條第2項之加重誹謗罪嫌。原
    審法院經調查、審理後，認被告將上開公開信函散發予中平
    國小之全校教師，已提出其主觀上確信所為陳述為真之證據
    ，並係基於善意而為合理之推測與評論，係屬意見表達之範
    圍，且上開言論與公眾事務相關，均屬可受公評之事，縱其
    用字遣詞稍嫌誇大、負面，亦應包容，仍未逾越合理評論之
    範圍，應受憲法之保障，俾以維護言論自由進而促進社會健
    全發展，而有刑法第311條第3款阻卻違法事由之適用，因公
    訴人所提出之證據，均不足以證明被告確有公訴意旨所指之
    加重誹謗犯行，乃對被告為無罪之諭知。
三、上訴意旨略以：被告以公開書信，誣指告訴人有「脅迫長官
    之嫌」、「公然侮辱，誣告長官之言行」、或指告訴人「以
    下犯上，不足為學生表章」、「混淆視聽，煽動、蠱惑部分
    教師，造成學校分裂」等不實言論，報告刻意攻擊告訴人，
    造成告訴人名譽嚴重受損，其行為已該當誹謗罪之構成要件
    ，原審諭知被告無罪之判決，實難令人甘服云云。
四、經查：
  (一)原審依司法院大法官會議釋字第509號解釋，認刑法第310條
    之誹謗罪所規範者，僅為「事實陳述」，不包括針對特定事
    項，依個人價值判斷所提出之主觀意見、評論或批判，此種
    意見表達應屬同法第311條第3款所定之免責事項，亦即所謂
    「合理評論原則」之範疇。是就可受公評之事項，縱批評內
    容用詞遣字尖酸刻薄，足令被批評者感到不快或影響其名譽
    ，亦應認受憲法之保障，不能以誹謗罪相繩，蓋維護言論自
    由俾以促進政治民主及社會健全發展，與個人名譽可能遭受
    之損失兩相權衡，顯有較高之價值。易言之，憲法對於「事
    實陳述」之言論，係透過「實質惡意原則」予以保障，對於
    「意見表達」之言論，則透過「合理評論原則」，亦即「以
    善意發表言論，對於可受公評之事為適當評論」之誹謗罪阻
    卻違法事由，賦與絕對保障。
  (二)原審依上立論，認：
  1.關於被告所為本件公開書信中所載告訴人「93.9.10下午2:0
    0陳淑華老師率領十多位教師至校長室，提出9項問題，要校
    長三思…陳師以『如果今天校長不給我們任何交代的話，很
    多人在等我消息，後果自行負責!』語氣有脅迫長官之嫌。
    」之內容部分：
  (1)證人即中平國小教師彭憶濟於偵查中證稱：93年9月10日曾
    與告訴人一同到中平國小校長室與被告對談，會談中有提出
    9點請被告改進，只是一般性的談話，當時老師8月底去備課
    ，又要做教室佈置更新，學生對教室佈置沒有參與感，才會
    和陳淑華一起去向校長反應，但當時並不知道陳淑華有提出
    9點，沒有印象告訴人有無跟被告說如果不給她一個交代，
    後果要被告自負，那天沒有談出什麼結論，93年9月13日告
    訴人E-MAIL到縣長室的信箱檢舉，表明被告規定全校師生不
    得穿無袖制服到學校之事，此事伊是事後才知道的，有次教
    師晨會行政人員報告，有人提出說有人在縣長室的信箱中檢
    舉等語（97年度偵續字第78號卷第48-49頁）。另證人即中
    平國小教師謝浩鈞證稱：有與陳淑華於93年9月10日一同至
    校長室，有提出9點建議，應該是說對校長的建議，印象中
    告訴人口氣沒那麼差，伊也認為有幾點不太認同，所以去溝
    通看看，算是自發性的參與等語（97年度偵續字第78號卷第
    48-49頁），互核相符（足認告訴人等確有至校長室與被告
    洽談）。
  (2)雖證人陳淑華否認在該次會談中，提及如果會調動都是因為
    被告、明年被告會找不到行政人員、大家都不想做，被告今
    天不給個交代的話，後果自行負責等語，惟告訴人與被告間
    之互動並非良好，且告訴人之夫張立志亦因之前中平國小教
    師晨會時，被告將一名女老師叫至台前將手抬起來，表示會
    看到腋毛，不雅觀，遂於93年9月13日以電子郵件的方式向
    縣長室陳情「小學生為何不能穿無袖衣服上學」一事，嗣經
    查詢IP位置，發覺為告訴人所在之桃園縣平鎮市○○街90號
    住處，告訴人亦自承「於當天之後，都是找教務主任溝通」
    等語（97年度偵續字第78號卷第13頁），堪認告訴人與被告
    間於當日之後，彼此已有所心結，當日溝通狀況應非和諧。
  (3)被告自93年8月1日始至中平國小任職，至93年9月10日僅1月
    餘，告訴人即以中平國小教師會理事長之身分召集10餘位教
    師到校長室與被告對談，並詳列9點與被告溝通之事項，其
    中不無包括被告個人之行政管理、校長作風處事請柔軟些等
    個人領導風格議題，被告因此溝通過程覺得遭多數決之壓力
    、有受脅迫之疑，其領導統御能力遭受質疑、干擾，亦屬事
    理之常，被告上開公開信函中所謂「有公然脅迫長官之嫌」
    等語，難謂即有誹謗之故意（且符合合理評論原則）。證人
    彭憶濟、謝浩鈞雖證以：「當時氣氛不會很火爆，只是一般
    談話。」等語，惟證人彭憶濟、謝浩鈞為當日與告訴人一同
    至校長室之老師，立場自會對告訴人有所維護（且無法解釋
    若當時洽談氣氛良好，為何告訴人自承之後均找教務主任溝
    通之事實），自不得憑其等上詞，遽為不利被告之認定。
  2.關於本件公開書信中所載告訴人「95.11.24及95.12.14於全
    校教職員工晨會中公開發言有公然侮辱、誣告長官之言行」
    、「95.12.14上午8時教師晨會，陳淑華老師…手持麥克風
    （態度踞傲）向全校教師高分貝說：是我!我要告校長!…身
    為教師以下犯上，不足為學生表率」、「陳師不斷以不正確
    的理論混淆視聽，煽動、蠱惑部分教師，造成學校分裂」及
    「有以下犯上之行徑，不足為教師楷模，應予以懲處」之內
    容：
  (1)告訴人不否認於中平國小95年11月24日全校教職員工晨會時
    ，就老師參加週三下午進修，要上台報告一事，希望不要強
    迫上台報告，可以書面或在網站上刊登心得的方式代替等情
    發言，其發言內容略為：「禮拜二那一天我跟我們教師會理
    事長彭憶濟老師和教務主任溝通過，就是有關出去校外研習
    ，回來還要上台報告這件事情，我們有溝通說老師很有壓力
    ，因為我們也知道我們開會的時間不多，如果說老師回來還
    要上台報告，那為什麼學校不挑別的地點，因為他知道絕對
    不會很多人，大家因為這樣而打消出去研習的念頭，我們說
    可不可以不要老師上台報告，因為要上台報告那我是沒問題
    ，鄭清富老師也是沒問題，可是很多老師真的不敢上台報告
    ，他們面對學生教學沒有問題，但上台報告真的壓力很大，
    我們希望先跟學校溝通，我們希望用別的方式，譬如說書面
    報告，或者是可以開闢網站，有一個網路上的專題將研習心
    得掛在上面，讓老師來看，可能這個獲益更大‧‧‧我們一
    直覺得說出去研習，把好的分享給大家這是對的，但是要老
    師上台報告這一件，我們覺得這是變相在打壓讓老師不要出
    去研習的一個措施，而且很多老師有這樣的感覺，我相信！
    如果你有這樣感覺，麻煩你鼓掌！」等語（鼓掌聲），有卷
    附錄音光碟、譯文（96年度他字第1945號卷(一)第19頁至第20
    頁）、桃園地方法院檢察署檢察官勘驗筆錄（97年度偵續字
    第78號卷第57頁），堪信為真實。
  (2)另就告訴人於95年12月14日全校教職員工晨會中公開發言欲
    對被告提出告訴等情，告訴人對此亦不否認，並有卷附錄音
    光碟及譯文可資佐證，其內容略以：「說要告校長告主任的
    就是我，我也不怕你們知道，那我為什麼要告，實際上不是
    真的要告，我是問過翁律師，當校內覺得這個法令，校長覺
    得可以這樣做，而老師覺得不行，溝通無效，可以請上面教
    育局仲裁，這是昨天翁律師講的，那我現在只覺得說，其實
    我說要告，那是我覺得之前給我的感受是很多事情溝通無效
    ，而且我最大的感受是我覺得我們校園校園民主是蕩然無存
    ，很多的事情為什麼在之前大家都可以攤開來討論的，很多
    事情可以在校務會議討論的，現在都不行，那我覺得很疑惑
    啊！我相信不舒服的不是只有我一個人，而是多數，我也希
    望透過校務大家能夠協調、討論，得到一個平衡點，今天只
    要大家都覺得多數的人覺得這是OK的，其實我倒覺得這也沒
    有必要去鬧啊！鬧什麼！我又不是在爭我個人的福利，對不
    對！我又不是要減課，我又沒有說希望學校給我多少的資源
    ，多少的好處，沒必要啊！這只是就是不舒服嘛！為什麼以
    前跟現在差這麼多？我的感覺是我剛畢業的時候這種獨裁專
    制的、這種校風霸凌的校風，那是我剛畢業的那幾年，那時
    候沒有教師法，後來調到中平以後，雖然以前的校長對我也
    很不喜歡，可是至少我覺得校園是很民主的，我還是很尊重
    他，對不對，之前那個校長他雖然嘴巴不像校長嘴巴這麼甜
    ，校長很會講話，之前那個校長真的是常常開會的時候每個
    老師都覺得快受不了了，可是我覺得他還是有維持一個基本
    的校園民主的一個風氣，我還是很尊重他，就是這樣子而已
    ，這已是兩年多，校長您不是剛來，剛來我們沒有溝通，我
    們就這樣子吵這樣子鬧那是不對的，兩年多了大家感受如何
    ，相信大家心裡都知道，所以不好意思那是我講的，但是我
    昨天也有透過翁律師問過，他說確實啊！如果大家下面不能
    和諧擺不平的時候，就只有請上面來仲裁這也沒有違法啊！
    謝謝！」（見96年度他字第1945號卷(一)第22頁），亦屬確實
    （指本件公開信中有關告訴人公開發言部分，係有所本）。
  (3)被告為中平國小校長，於95年11月24日及95年12月14日全校
    之教職員工晨會時，遭告訴人以麥克風在該公開場合上稱將
    提告，並對被告為「變相在打壓」、與被告溝通「很多事情
    都溝通無效」、「校園民主蕩然無存」、「就是不舒服嘛！
    」、「兩年多了大家感受如何，相信大家心裡都知道」等負
    面評論，告訴人並以之前校長維持校園民主的風氣為例，而
    暗指被告「獨裁專制」、「校園霸凌」、「無法溝通」等語
    ，被告因此自覺不舒服、被冤枉、有失校長之尊嚴等，亦屬
    事理之常（指被告因告訴人上述發言而生之主觀評價）。而
    證人李炤興於原審審理中具結證稱：「（為何要給陳淑華口
    頭申誡？）我印象裡面就是開會的時候，她的言論比較對學
    校不大尊重。」、「（因為什麼事情，陳淑華講了什麼言論
    ？）這已經有幾年了，所以我知道有這回事，我印象裡面是
    發言」、「（是指誰感覺不大尊重？）當時是在夕會或晨會
    的場合，應該大部分的老師都會覺得有點以下犯上。」、「
    （在被告任職校長的期間內，被告跟告訴人相處狀況為何？
    是有衝突，還是很平和？）我印象是因為校長來，所以有一
    些教育作為跟前任校長不一樣，有些老師覺得不大能適應。
    看到校長跟陳淑華私底下聊天的機會不多。」、「（95年12
    月24日當時告訴人在講這些話時，當時她的態度如何？）跟
    陳淑華是很多年的同事，她平常講話的聲音都很宏亮。」、
    「（所以她們二人的相處方式是很對峙的？）這應該是她們
    二人的感受。應當是有那個傾向。」等語（原審易字卷第57
    頁反面至第58頁）。又告訴人並因上開95年12月14日之言論
    經中平國小考績委員會決議其言行失當，依據公立高級中學
    以下學校教師成績考核辦法第6條第6款（五）有不實言論或
    不當行為致有損學校名譽之規定，為口頭申誡一次等情，有
    卷附中平國小96年1月3日平小人字第0960000001號通知書可
    資佐證（96年度他字第1945號卷(一)第26頁），參以證人魏麗
    卿於偵查中證稱：有一次夕會，告訴人上去說話比較犀利，
    態度上有一點不是很好，衝著被告說我在這裡，你來處罰我
    ，告訴人是認為校長對他的一些作為不滿等語（98年度偵續
    一字第4號卷第28頁）。可見被告於任職中平國小校長期間
    ，與告訴人相處顯非和睦，對於教育理念、教師權益維護立
    場不一致，由來已久，雙方互動不佳、溝通不良，積怨甚深
    ，且綜合告訴人發言之場合、方式、音量、內容及態度以觀
    ，旁觀者之證人李炤興、魏麗卿皆覺得告訴人態度不妥、「
    以下犯上」，更遑論被告身為中平國小之校長，遭告訴人於
    公開場合以上開言論指責，其自有困窘、遭受侮辱之主觀感
    受，被告因告訴人屢次主導或於公開場合質疑被告就校務運
    作之能力、或其領導統御之風格，每每使被告生有困窘、不
    悅、遭受質疑之感，其主觀上認告訴人「不斷以不正確的理
    論混淆視聽，煽動、蠱惑部分教師，造成學校分裂」及「有
    以下犯上之行徑，不足為教師楷模，應予以懲處」等，即難
    謂為不合。
  (4)雖告訴人並未確實提出告訴，未該當刑法之「誣告」罪責，
    惟告訴人自承要告被告，被告依告訴人之言論自認其將受到
    告訴人行政懲戒或司法追訴之告訴，亦非無據，被告所為此
    部分意見之表達、評論，亦未逾越合理之範圍。被告身為中
    平國小之校長，於告訴人之懲處案通過之後，對於全校教師
    散發上開公開信函，為達釐清與告訴人間之糾紛，並求自清
    ，難免會有加入自己主觀感受、誇大渲染之詞，然其對於所
    為之上開記載既有合理根據，已如前述，並非以損害他人名
    譽為主要目的，應可推定其所為之陳述乃出於善意，並對可
    受公評之事為合理評論，以期發揮其身為中平國小校長管理
    學校師生行為之目的，難認其主觀上具有誹謗告訴人名譽之
    惡意，自難以誹謗罪相繩。
五、本院經核原審就認定被告被訴加重誹謗無罪，已詳為敘明理
    由在案，核無認事用法之違誤或不當情事，從形式上觀察，
    原判決並無認定錯誤或適用法律違背法令之情形。檢察官上
    揭之上訴理由，係就原審已詳細敘明認定理由之部分，仍執
    陳詞再予爭執，並未具體指述原審有何認事用法之違誤。依
    上開說明，本件檢察官上訴，即難認係有具體理由，準此，
    本件上訴乃不合法定程式，應予駁回，並由本院不經言詞辯
    論為之。
據上論斷，依刑事訴訟法第367條前段、第372條，判決如主文。
中    華    民    國   100    年    7     月    14    日
                  刑事第二十庭      審判長法  官  周盈文
                                          法  官  林海祥
                                          法  官  詹駿鴻
以上正本證明與原本無異。
不得上訴。
                                          書記官  梁淑時
中    華    民    國   100    年    7     月    14    日